【裁判字號】    99,司財管,6
【裁判日期】    990811
【裁判案由】    選定遺產管理人
【裁判全文】
臺灣板橋地方法院民事裁定             99年度司財管字第6號
聲  請  人  財政部臺北市國稅局
法定代理人  乙○○
代  理  人  甲○○
關  係  人  財政部國有財產局臺灣北區辦事處
上列當事人間聲請選定遺產管理人事件，本院裁定如下：
    主      文
指定財政部國有財產局台灣北區辦事處為被繼承人丙○○（男、
民國○○年○○月○ 日生、身分證統一編號：Ｚ000000000號號、生前
最後設籍：臺北縣永和市○○路○段54號4 樓、民國98年5 月10
日死亡）之遺產管理人。
程序費用由被繼承人丙○○之遺產負擔。
     理     由
一、按繼承開始時，繼承人之有無不明，而無親屬會議或親屬會
    議未於一個月內選定遺產管理人者，利害關係人或檢察官得
    聲請法院選任遺產管理人，並由法院依公示催告程序，定六
    個月以上之期限，公告繼承人，命其於期限內承認繼承；又
    被繼承人之所有繼承人均拋棄其繼承權者，亦準用關於無人
    承認繼承之規定，民法第1177條、第1178條第2 項、第1176
    條第6 項定有明文。
二、本件聲請意旨略以：相對人為六源興業股份有限公司之負責
    人即擔保人，該公司滯欠聲請人營業稅款合計新台幣164567
    元（滯納利息加計至99年3 月8 日止），均依法宜法務部行
    政執行屬臺北行政執行處強制執行，因具有法律上之利害關
    係，為順利繼續執行程序，聲請人爰依民法第1176條第6 項
    之規定準用第1178條第2 項之規定，向鈞院聲請選任丙○○
    之遺產管理人。被繼承人丙○○於98年5 月10日死亡，經調
    閱被繼承人之全體繼承人之戶籍謄本，始得知被繼承人未婚
    ，其第2 順位之繼承人劉張完妹、第3 順位繼承人即兄弟姊
    妹之劉秀珍、劉彩雲、劉文標、劉文正、劉文昌、劉秀蓉皆
    已向鈞院聲明拋棄繼承，其第2 順位繼承人生父劉火亮已於
    民國68年6 月26日死亡，其第4 順位繼承人即祖父母亦已死
    亡。另查被繼承人丙○○遺有房屋，且無他項權利之設定，
    爰依法聲請選任財政部國有財產局北區辦事處為被繼承人丙
    ○○之遺產管理人等語。
三、查本件聲請人主張之上開事實，業經聲請人提出財政部財稅
    資料中心資五字第0980011734號函影本、財政部臺北市國稅
    局欠稅總歸戶查詢情形表、擔保書、執行筆錄、財產歸屬資
    料清單、被繼承人之除戶戶籍謄本、繼承系統表、繼承人之
    戶籍謄本、本院98年10月2 日板院輔家科春信字第067540號
    函、建物登記第二類謄本、股份有限公司變更登記表、股份
    有限公司變更登記事項卡、股份有限公司董事監察人名單影
    本等件為憑，足堪信為真實。且本院亦依職權調院98年度司
    繼字第1026號、1119號拋棄繼承卷宗，查明被繼承人之各順
    位繼承人皆已辦理拋棄繼承。從而，聲請人以其為利害關係
    人身分聲請選任被繼承人丙○○之遺產管理人，核與首揭規
    定尚無不合。
四、次按國有財產局係依國有財產法第9 條設立之機關，依法綜
    理國有財產事務，而所謂國有財產，係指國家依據法律規定
    或基於權利行使，或由於預算支出，或由於接受捐贈所取得
    之財產，又該法所指之權利，則係指地上權、地役權、典權
    、抵押權、礦業權、專利權、著作權、商標權及其他財產上
    之權利而言，此觀國有財產法第2 條第1 項、第3 條第1 項
    第4 款規定自明，是國家「依據法律規定．．．所取得之財
    產」、「財產上之權利」，均屬國有財產之範圍，而為國有
    財產局職掌之業務範圍。而民法第1185條無人承認繼承之賸
    餘財產，歸屬國庫之規定，賦予國庫對於將來遺產之歸屬有
    期待權（參見院字第2213號解釋意旨），解釋上應屬上開國
    有財產法所定依據法律規定取得之財產權之一種，故法院通
    知國有財產局有此種國家依法應得之期待權時，國有財產局
    依國有財產法之職掌，即應積極辦理。本院審酌被繼承人丙
    ○○之繼承人等均已於繼承開始後為拋棄繼承或死亡，且被
    繼承人之親屬亦未於繼承開始1 個月內選定遺產管理人，而
    被繼承人丙○○之遺產亟待管理，依前開司法院之解釋及國
    有財產法之規定，並斟酌遺產管理人之職務，依民法第1179
    條之規定，其程序相當複雜，任務頗為繁重，為保障債權人
    之利益及期程序之公正、公信起見，本院認選任財政部國有
    財產局為被繼承人丙○○之遺產管理人為適當。準此，聲請
    人所為聲請，依法尚無不合，應予准許。
五、依非訟事件法第157 條，裁定如主文。
六、如對本裁定抗告須於裁定送達後10日內向本院提出抗告狀，
    並繳納抗告費1,000元。
中    華    民    國    99    年    8     月    11    日
                  家事法庭  司法事務官  朱曉娟

司法院資訊處製作；財團法人民間司法改革基金會備份。
